【裁判字號】    97,訴,2050
【裁判日期】    971231
【裁判案由】    返還土地
【裁判全文】
臺灣臺中地方法院民事判決  97年度訴字第2050號
原      告  甲○○
            戊○○
共      同
訴訟代理人  乙○○
被      告  丙○○○
訴訟代理人  丁○○
上列當事人間請求返還土地事件，本院於民國97年12月10日言詞
辯論終結，判決如下：
    主  文
被告應將坐落台中縣豐原市○○段第220地號如附圖所示編號220
─A1（面積30.84平方公尺）、220─A2（面積70.56平方公尺）
，與同段220─1地號如附圖所示編號220─1A1（面積396.63平方
公尺）所示建物部分拆除，並將土地返還原告及其他共有人。
被告應於其限定繼承被繼承人林冠甫之遺產範圍內給付原告新台
幣壹萬肆仟玖佰肆拾貳元。
原告其餘之訴駁回。
訴訟費用新台幣陸萬玖仟陸佰陸拾貳元由被告負擔。
    事實及理由
甲、程序方面：
    按訴狀送達後，原告不得將原訴變更或追加他訴，但請求之
    事實同一或擴張或減縮應受判決事項之聲明者，不在此限，
    民事訴訟法第255條第1項第2、3款定有明文。本件起訴時原
    聲明請求：1.被告應將坐落落台中縣豐原市○○段第220地
    號、220之1地號土地如起訴狀附圖所示建物面積237.2平方
    公尺拆除，並將土地返還原告及其他共有人。2.被告應給付
    原告新台幣（下同）21萬7647元，其後變更聲明為1.被告應
    將坐落台中縣豐原市○○段第220地號如附圖所示編號220─
    A1（面積30.84平方公尺）、220─A2（面積70.56平方公尺
    ），與同段220─1地號如附圖所示編號220─1A1（面積396.
    63平方公尺）所示建物部分拆除，並將土地返還原告及其他
    共有人。2.被告應於其限定繼承被繼承人林冠甫之遺產範圍
    內給付原告21萬7647元。本件原告擴張部分，係因實地測量
    後，發現被告所占有使用之地上物實際位置，原請求之事實
    並無變動，為單純擴張應受判決事項之聲明，核與首揭規定
    相符，應予准許，合先敘明。
乙、實體部分：
一、原告主張：坐落台中縣豐原市○○段第220及220─1地號土
    地，為原告與其他共有人所共有（原告二人之應有部分，均
    為四分之一），已故訴外人林冠甫未經原告同意，竟在上開
    坐落台中縣豐原市○○段第220地號如附圖（即台中縣豐原
    地政事務所97年5月22日建物測量成果圖）所示編號220─A1
    （面積30.84平方公尺）、220─A2（面積70.56平方公尺）
    ，與同段220─1地號如附圖所示編號220─1A1（面積396.
    63平方公尺）土地上設置建物（建物建號：台中縣豐原市○
    ○段515號，面積498.06平方公尺），林冠甫無權占用原告
    所有之土地，原告自得請求林冠甫拆除，並將土地返還原告
    及其他共有人，惟林冠甫已於96年12月29日死亡，被告為其
    限定繼承人，依法對林冠甫生前債務負清償之責任，是被告
    對原告自負有前述拆除房屋、返還土地之義務，爰請求告拆
    除建物並將占用之土地返還原告及其他共有人。又林冠甫無
    權占用土地使原告受有損害，並受有利益，被告應於其所限
    定繼承之財產範圍內，賠償原告相當於起訴前1年租金之不
    當得利21萬7647元等語，並聲明：1.被告應將坐落台中縣豐
    原市○○段第220地號如附圖所示220─A1（面積30.84平方
    公尺）、220─A2（面積70.56平方公尺），與同段220
    ─1 地號如附圖220─1A1（面積396.63平方公尺）所示建物
    部分拆除，並將土地返還原告及其他共有人。2.被告應於其
    限定繼承被繼承人林冠甫之遺產範圍內給付原告21萬7647元
    。
二、被告則以：原告在取得土地時，已知道有地上建物，原來舊
    建築因地震是半倒狀況，如果九二一地震時，原告請求林冠
    甫拆除，林冠甫即不會再改建，就系爭土地被告沒有租賃關
    係，也沒有付租金，系爭建物之位置沒有錯，該建物是未保
    存建物，但是被告有繳房屋稅、水、電費等語，並聲明：駁
    回原告之訴。
三、兩造經爭點整理，就下列事項不為爭執，本院自得探為判決
    之基礎：
（一）坐落台中縣豐原市○○段第220及220─1地號土地為原告
      與其他共有人所共有（原告二人之應有部分，均為四分之
      一）。
（二）已故訴外人林冠甫在九二一地震之後，房屋半倒後，重新
      在上開土地上設置如附圖（即台中縣豐原地政事務所97年
      5月22日建物測量成果圖（如附圖所示220─A1所示面積30
      . 84平方公尺）、220─A2所示面積70.56平方公尺，與同
      段220─1地號如附圖220─1A1所示面積396.63平方公尺）
      所示建物（建號：台中縣豐原市○○段515號，面積498.
      06平方公尺）。
（三）林冠甫已於96年12月29日死亡，被告為其限定繼承人（林
      冠甫之長子林益清、次子丁○○、父林清、母林邱錦雲、
      弟林暉稚均拋棄繼承）。
四、得心證之理由：
（一）原告主張：坐落台中縣豐原市○○段第220及220─1地號
      土地為原告與其他共有人所共有（原告二人之應有部分，
      均為四分之一），已故訴外人林冠甫未經原告同意，竟在
      坐落台中縣豐原市○○段第220地號如附圖（即台中縣豐
      原地政事務所97年5月22日建物測量成果圖）所示編號220
      ─A1 （面積30.84平方公尺）、220─A2（面積70.56平方
      公尺），與同段220─1地號如附圖所示編號220─1A1（面
      積396. 63平方公尺）土地上設置建物（建物建號：台中
      縣豐原市○○段515號，面積498.06平方公尺），惟林冠
      甫已於96年12月29日死亡，被告為其限定繼承人，依法對
      林冠甫生前債務負清償之責任等事實，為被告所不爭執，
      並有原告所提出之林冠甫繼承系統表一份、戶籍謄本一份
      、地籍圖一份、土地登記謄本二份、林冠甫申請複丈之複
      丈成果圖一份，且經本院會同台中縣豐原地政事務所測量
      人員履勘，並製有複丈成果圖一份，在卷可稽，自堪信為
      真實。按「所有人對於無權占有或侵奪其所有物者，得請
      求返還之。對於妨害其所有權者，得請求除去之。有妨害
      其所有權之虞者，得請求防止之」。「各共有人對於第三
      人，得就共有物之全部為本於所有權之請求。但回復共有
      物之請求，僅得為共有人全體之利益為之。」民法第767
      條、第821條分別定有明文。且「繼承人自繼承開始時，
      除本法另有規定外，承受被繼承人財產上之一切權利、義
      務。但權利、義務專屬於被繼承人本身者，不在此限。」
      民法第1148條，亦定有明文。本件已故林冠甫生前占有原
      告共有之土地上，設置如附圖（即台中縣豐原地政事務所
      97 年5月22日建物測量成果圖）所示編220─A1、220─A2
      、220─1A1之建物（建號：台中縣豐原市○○段515號，
      面積498. 06平方公尺），被告就林冠甫設置建物有合法
      權源一節，復未能舉證證明，而被告為已故林冠甫唯一繼
      承人，是原告主張林冠甫生前無權占有系爭建物所在之土
      地，被告為林冠甫之繼承人對原告應負回復原狀返還土地
      之義務，應屬可採，原告基於前述民法767條、第821條規
      定及繼承法則，請求被告拆屋並返還土地，於法有據。
（二）按依不當得利之法則請求返還不當得利，以無法律上之原
      因而受利益，致他人受有損害為其要件，故其得請求返還
      之範圍，應以對方所受之利益為度，非以請求人所受損害
      若干為準，又無權占有他人土地，可能獲得相當於租金之
      利益為社會通常之觀念，最高法院61年台上字第1695 號
      判例可資參照；又無權使用他人土地、建物者，其所受利
      益，為使用本身，而「相當於租金」係原受利益依其性質
      不能返還時應償還之價額。本件被告繼承系爭建物，因建
      物占用土地，無合法權源，則被告占用土地自受有相當租
      金之不當利益，是原告請求被告給付無權占用系爭土地如
      附圖所示編號220─A1、220─A2、220─1A1土地之利益，
      於法有據。次按土地法第105條準用同法第97條第1項規定
      ，城市地方土地之租金，以不超過土地申報總價額年息10
      %為限。又基地租金之數額，除以基地申報地價為基礎外
      ，尚須斟酌基地之位置，工商業繁榮之程度，承租人利用
      基地之經濟價值及所受利益等項，並與鄰地租金相比較，
      以為決定，並非必達申報總地價年息百分之10最高額，最
      高法院68年度台上字第3071號判例可資參照。查系爭土地
      位於台中縣豐原市○○路，地處郊外，且被告僅將系爭土
      地搭建平房居住，並未利用該土地從事商業活動，其所得
      利益不多等情事，參諸土地法第97條第1項、平均地權條
      例施行細則第21條規定，及台中縣縣有房地租金率基準，
      本院認計算系爭土地相當於租金之不當得利，應以申報地
      價（同公告地價）年息5%為適當。再參酌系爭土地申報地
      價，每平方公尺均為1200元，有原告提出系爭土地之土地
      登記謄本，附卷可稽，依此計算，原告對被告請求起訴前
      一年之不當利，為1萬4942元【計算式：占有總面積498.
      06平方公尺×申報地價×年息5%×1年×應有部分比例＝1
      年內相當於租金之不當得利；即498. 061200×5%×1×1/
      2＝14942元，元以下四捨五入】，為有理由，至於原告逾
      此部分之請求，為無理由，應予駁回。
五、綜上所述，原告依民法第767條前段、第821條規定、及不當
    得利返還請求權請求：1.被告應將坐落台中縣豐原市○○段
    第220地號如附圖所示編號220─A1（面積30.84平方公尺）
    、220─A2（面積70.56平方公尺），與同段220─1地號如附
    圖所示編號220─1A1（面積396.63平方公尺）所示建物部分
    拆除，並將土地返還原告及其他共有人。2.被告應於其限定
    繼承被繼承人林冠甫之遺產範圍內給付原告1萬4942元。為
    有理由，應予准許。其餘逾此部分之請求，為無理由，應予
    駁回。
六、本件事證已臻明確，兩造其餘攻擊防禦方法，核與判決結果
    不生影響，爰不逐一論述。
丙、訴訟費用負擔之依據，民事訴訟法第79條。
中    華    民    國    97    年    12    月    31    日
                  民事第四庭    法  官  王金洲
正本係照原本作成。
如對本判決上訴，須於判決送達後20日內向本院提出上訴狀。
中    華    民    國    97    年    12    月    31    日
                                書記官  楊家印


司法院資訊處製作；財團法人民間司法改革基金會備份。
